【裁判字號】    98,交抗,284
【裁判日期】    981130
【裁判案由】    聲明異議
【裁判全文】
臺灣高等法院臺南分院交通事件裁定    98年度交抗字第284號
抗  告  人
即原處分機關  交通部公路總局嘉義區監理所麻豆監理站
代  表  人    乙○○
受  處分人    甲○○
上列抗告人因受處分人違反道路交通管理處罰條例案件，不服臺
灣臺南地方法院交通法庭中華民國98年10月12日裁定（98年度交
聲字第1210號），提起抗告，本院裁定如下：
    主  文
抗告駁回。
    理  由
一、抗告意旨略以：
  (一)本件事實部分俱如原裁定，原處分機關即抗告人（下稱抗告
    人）並不爭執。
  (二)然依據法務部95年5月25日法律字第0950700393號函函示略
    以「不起訴處分」包括「緩起訴處分」。緩起訴處分為一種
    便宜不起訴處分，檢察官為緩起訴處分時，依刑事訴訟法第
    253條之2第l項規定對被告所為之指示及課予負擔，係一種
    特殊處遇措施，並非刑罰。故而刑事案件經檢察官為緩起訴
    處分確定後，宜視同不起訴處分確定，得依違反行政法上義
    務規定裁處，此為行政罰法第26條第1項所明文。
  (三)按行政罰法第26條第1項，一行為同時觸犯刑事法律及違反
    行政法上義務規定者，依刑事法律處罰之。此所謂「依刑事
    法律處罰之」，應係指罪刑法定主義及刑事法律正當程序運
    作完成始足當之。
  (四)綜上，緩起訴處分與上述條文所稱之「刑事處罰」仍屬有別
    。從而，本案依道路交通管理處罰條例第35條第1項第1款規
    定裁處行政罰鍰於法並無抵觸，爰依法提起抗告，准予撤銷
    原裁定，另為適法之裁定等語。
二、原裁定意旨略以：
  (一)按汽車駕駛人，駕駛汽車經測試檢定有酒精濃度超過規定標
    準者，處新台幣（下同）15,000元以上60,000元以下罰鍰，
    並當場移置保管該汽車及吊扣其駕駛執照1年；因而肇事致
    人受傷者，並吊扣其駕駛執照2年；致人重傷或死亡者，吊
    銷其駕駛執照，並不得再考領。又汽車駕駛人，有第35條第
    1項規定之情形者，應接受道路交通安全講習，道路交通管
    理處罰條例第35條第1項第1款、第24條第1項第2款分別定有
    明文。又汽車駕駛人飲用酒類或其他類似物後其吐氣所含酒
    精濃度超過每公升0.25毫克以上者，不得駕車，道路交通安
    全規則第114條第2款復定有明文。
  (二)異議人即受處分人甲○○（下稱異議人），於民國（下同）
    98年5月22日20時20分許，騎乘車牌號碼855-CTA號重型機車
    ，行經臺南縣佳里鎮鎮山里台19線123.55公里處時，經臺南
    縣警察局佳里分局（下稱舉發機關）警員測得其呼氣中酒精
    濃度為每公升0.29毫克，因超過規定標準遂予以製單舉發，
    嗣經交通部公路總局嘉義區監理所麻豆監理站（即抗告人）
    以其違規事證明確，依道路交通管理處罰條例第35條第1項
    第1款、第24條第1項第2款（原處分漏載第24條第1項第2款
    ）及違反道路交通管理事件統一裁罰基準表之規定，裁處異
    議人罰鍰15,000元，吊扣駕駛執照12個月，並施以道安講習
    等情，有臺南縣警察局98年6月30日南縣警交字第M00000000
    號舉發違反道路交通管理事件通知單、原處分機關98年9月
    18日麻監裁罰字第裁75-M00000000號裁決書及酒精濃度測試
    紀錄單各1份附卷可稽，且為異議人所不爭執，此部分違規
    事實已可認定。
  (三)惟按95年2月5日生效之行政罰法第26條第1項規定，一行為
    同時觸犯刑事法律及違反行政法上義務規定者，依刑事法律
    處罰之。但其行為應處以其他種類行政罰或得沒入之物而未
    經法院宣告沒收者，亦得裁處之。究其立法目的，無非以一
    行為同時觸犯刑事法律及違反行政法上義務規定時，由於刑
    罰與行政罰同屬對不法行為之制裁，而刑罰之懲罰作用較強
    ，故依刑事法律處罰，即足資警惕時，實無一事二罰再處行
    政罰之必要，且刑事法律處罰，由法院依法定程序為之，較
    符合正當法律秩序，應予優先適用，但罰鍰以外之沒入或其
    他種類行政罰，因兼具維護公共秩序之作用，為達行政目的
    ，行政機關仍得併予裁處。
  (四)本件異議人上開酒駕行為，經檢察官依刑事訴訟法第253條
    之2第1項第4款規定為緩起訴處分，並命受處分人向公益團
    體捐款，受處分人係履行檢察官所為緩起訴處分命令，此等
    命令名義上雖非刑罰，但仍是一種特殊處遇措施，造成受處
    分人之財產減少，性質上亦屬剝奪人民財產權之處分，與刑
    事制裁無異，實質上為刑事處罰。故檢察官為緩起訴處分並
    命向公益團體捐款者，該捐款解釋上亦應認屬道路交通管理
    處罰條例第35條第8項所規定之罰金為宜。而參諸違反道路
    交通管理事件統一裁罰基準表之規定，對於駕駛人駕駛機器
    腳踏車，而其吐氣所含酒精濃度超過每公升0.25毫克以上未
    滿0.4毫克者，其最低應納罰鍰之數額為15,000元。本件異
    議人在刑事部分，業經檢察官為緩起訴處分，並經檢察官命
    向臺灣臺南地方法院檢察署捐款15,000元，異議人亦於98年
    9月21日履行上開緩起訴處分之負擔完畢之事實，此有異議
    人提出之98年9月21日臺灣臺南地方法院檢察署捐款收據附
    卷可憑，並經本院依職權調取臺灣臺南地方法院檢察署98年
    度緩字第2125號緩起訴執行卷宗全卷核閱相符，依上規定，
    本件異議人行政罰罰鍰部分，應不得再為裁處。
  (五)至原處分機關雖援引法務部95年5月25日法律字第095070039
    3號函，認行政罰法第26條第2項所稱「不起訴處分」，包括
    緩起訴處分，亦即是不起訴的一種，並非刑罰，應無行政罰
    法「一事不二罰」適用云云。然查：依刑事訴訟法第253條
    之1規定，有關緩起訴處分須具備：犯罪嫌疑充足、斟酌刑
    法第57條所列事項、為公共利益維護、以緩起訴為適當者（
    即適當性）等要件，核與不起訴處分要件尚屬有間。是如認
    行政罰法第26條第2項規定不起訴處分包含緩起訴處分，即
    已逾文義解釋範圍。又關於緩起訴處分要件及裁量基準，與
    不起訴處分相較，均有不同，至多應僅得視緩起訴處分係暫
    緩起訴處分，而非不起訴處分。是基於前述諸多理由，緩起
    訴處分與行政罰法第26條第2項列舉之不起訴處分等情形迥
    然有別，無從遽為比擬而為相同之處置。另原處分機關認行
    政罰法第26條第1項所謂「依刑事法律處罰之」，應係指罪
    刑法定主義及刑事法律正當程序運作完成始足當之云云。然
    查緩起訴制度設計，乃為使司法資源有效運用，填補被害人
    損害、有利被告或犯罪嫌疑人再社會化及犯罪特別預防等目
    的。爰參考日本起訴猶豫制度及德國附條件及履行期間暫不
    提起公訴制度，於本條增訂緩起訴處分制度，其適用範圍以
    被告所犯為死刑、無期徒刑或最輕本刑為3年以上有期徒刑
    以外之罪者，始有適用，其猶豫期間為1年以上3年以下，此
    觀刑事訴訟法第253條之1立法理由即明。故而，檢察官對於
    觸犯刑事法律之犯罪行為，於符合緩起訴要件者，為緩起訴
    處分，自當符合罪刑法定主義及刑事法律正當程序原則，原
    處分機關認緩起訴制度不受上開原則拘束，顯有誤解。
  (六)綜上所述，原處分機關就異議人所處罰鍰15,000元部分之行
    政裁罰，即有未洽，應由本院撤銷該處分，並就該部分為異
    議人不罰之諭知，以資適法；至於原處分中吊扣駕駛執照12
    個月，並施以道路交通安全講習之處分，異議人並未對此聲
    明異議，不在本件審理之範圍內，附此敘明。
三、經查：
  (一)按汽車駕駛人飲用酒類後其吐氣所含酒精濃度超過每公升0.
    25毫克或血液中酒精濃度超過百分之0.05以上者，不得駕車
    ；汽車駕駛人，駕駛汽車經測試檢定有酒精濃度超過規定標
    準者，處15,000元以上60,000元以下罰鍰，並當場移置保管
    該汽車及吊扣其駕駛執照1年；汽車駕駛人，有道路交通管
    理處罰條例第35條第1項規定之情形者，應接受道路交通安
    全講習，道路交通安全規則第114條第2款、道路交通管理處
    罰條例第35第1項第1款前段及同條例第24條第1項第2款分別
    載有明文。而行政罰法第26條規定：「一行為同時觸犯刑事
    法律及違反行政法上義務規定者，依刑事法律處罰之。但其
    行為應處以其他種類行政罰或得沒入之物而未經法院宣告沒
    收者，亦得裁處之。前項行為如經不起訴處分或為無罪、免
    訴、不受理、不付審理之裁判確定者，得依違反行政法上義
    務規定裁處之。」即所謂一事不二罰原則，考其立法目的，
    無非以一行為同時觸犯刑事法律及違反行政法上義務規定時
    ，由於刑罰與行政罰同屬不法行為制裁，而刑罰懲罰作用較
    強，依刑事法律處罰即足資警惕，無一事二罰再處行政罰必
    要，但罰鍰以外沒入或其他種類行政罰，因兼具維護公共秩
    序作用，為達行政目的，行政機關仍得併予裁處。
  (二)次按被告所犯為死刑、無期徒刑或最輕本刑3年以上有期徒
    刑以外之罪，檢察官參酌刑法第57條所列事項及公共利益維
    護，認以緩起訴為適當者，得定1年以上3年以下緩起訴期間
    為緩起訴處分，其期間自緩起訴處分確定日起算。又緩起訴
    處分係介於起訴及微罪職權不起訴間緩衝制度設計，其具體
    之效力，依刑事訴訟法第260條規定，於緩起訴處分期間屆
    滿未經撤銷者，非有同條第1款或第2款情形之一，不得對於
    同一案件再行起訴，即學理上所稱實質確定力，此時原處分
    機關若依法為行政裁決，無異將使受處分人同時遭受行政處
    罰及刑罰，顯與行政罰法第26條規定立法意旨相違背。且檢
    察官依刑事訴訟法第253條之2第1項第4款規定為緩起訴處分
    ，命被告向公益團體捐款者，被告係履行檢察官為緩起訴處
    分命令，此等命令名義上雖非刑罰，但仍是一種特殊處遇措
    施，會產生未經裁判即生終局處理案件實質效果，性質上已
    係實質制裁，造成被告財產減少之影響，亦即性質上自屬處
    分金與罰金無異，足見緩起訴處分係刑事處罰。況行政罰法
    第26條第1項僅規定：「依刑事法律處罰之」，並未明定應
    依刑法第33條、第34條所定主從刑罰種類科罰，檢察官命令
    被告捐款金錢給付性質上既屬處分金，而為實質刑事制裁，
    自與行政罰法第26條第1項依刑事法律處罰規定，尚無扞格
    。故上開行政罰法第26條第2項，既未明列緩起訴處分，自
    不宜擴張解釋，且緩起訴處分要件、效果及性質，均與不起
    訴處分不同，應屬刑事處罰之一種，自無適用行政罰法第26
    條第2項規定餘地。從而，經檢察官為緩起訴處分行為，如
    同時違反行政法上義務規定，因已有刑事處罰，此時行政機
    關若另行依法行政裁罰，無異一罪二罰。參酌行政罰法第26
    條立法意旨，違反行政法上義務行為，若同時亦經檢察官另
    為緩起訴處分時，行政機關應不得就同一行為，再為與刑罰
    相類罰鍰處分。
  (三)本件異議人甲○○因上揭酒後駕車違規行為所涉刑法第185
    條之3公共危險罪，業經臺灣臺南地方法院檢察署檢察官查
    明異議人確有酒後駕車之公共危險犯行後，命異議人於緩起
    訴處分確定之日起3個月內，向國庫支付15,000元，而於98
    年8月21日以98年度偵字第11282號為緩起訴處分，緩起訴期
    間為1年確定等情，有上開處分書及異議之人臺灣高等法院
    被告全國前案紀錄表附卷可憑（見原審卷第10頁、本院卷第
    12頁）。依上揭說明，行政罰法第26條第2項規定，於經緩
    起訴處分情形不適用，則原處分機關對異議人酒後駕車違規
    行為，逕為裁處罰鍰15,000元部分，因異議人已支付國庫15
    ,000元之緩起訴處分金，即有一行為同時遭到刑事處罰及行
    政裁罰雙重不利益，核與行政罰法第26條第1項規定有違，
    難認允當。
  (四)惟違反道路交通管理處罰條例第35條第1項、第3項或第4項
    汽車駕駛人同時違反刑事法律者，經裁判確定處以罰金低於
    本條例第92條第3項所訂最低罰鍰基準規定者，應依本條例
    裁決繳納不足最低罰鍰部分，道路交通管理處罰條例第35條
    第8項、第92條第4項分別定有明文。又依違反道路交通管理
    事件統一裁罰基準及處理細則第2條所定「違反道路交通管
    理事件統一裁罰標準表」，駕駛人吐氣所含酒精濃度超過每
    公升0.25毫克以上未滿0.4毫克者，小型車駕駛人於期限內
    繳納或到案聽候裁決者，處最低罰鍰15,000元，並吊扣駕駛
    執照1年。本件異議人在刑事部分，業經檢察官為緩起訴處
    分，並經檢察官命向國庫支付緩起訴處分金15,000元，已達
    上述之最低罰鍰數額。是依前揭規定，本件異議人行政罰罰
    鍰部分，異議人已依檢察官之命令於98年9月21日繳付15,00
    0元予臺灣臺南地方法院檢察署，且經臺灣銀行臺南分行於
    同日收受，有收據影本1紙附卷足參（見原審卷第11頁），
    自無再為行政罰之必要。故原裁定結論部分撤銷原處分並為
    異議人不罰之諭知，於法並無不合。
  (五)至抗告人援引法務部於95年5月25日以法律字第0950700393
    號函示，認行政罰法第26條第2項所稱不起訴處分包括緩起
    訴處分，是不起訴一種，並非刑罰，應無行政罰法一事不二
    罰適用云云。然法院對於各機關就其職掌所作有關法規釋示
    之行政命令，固可予以引用，但仍應就具體案情，依其獨立
    確信之判斷，適用法律，表示適當之不同意見，並不受其拘
    束，迭經司法院大法官解釋在案（司法院大法官釋字第137
    號解釋、釋字第216號解釋、釋字第407號解釋、釋字第530
    號參照）；經細繹上揭公函內容，並未具體說明憑以認定之
    法理及規範依據為何，則基於上揭司法院大法官解釋意旨及
    前述之說明，本院自得依據學理、法律規範，妥為解釋認定
    ，不受上述公函見解之拘束。準此，本院認為：(1)刑事訴訟
    法第253條之1規定，有關緩起訴處分須具備：犯罪嫌疑充足
    、斟酌刑法第57條所列事項、為公共利益維護、以緩起訴為
    適當者（即適當性）等要件；核與不起訴處分要件尚屬有間
    。是如認行政罰法第26條第2項所規定之「不起訴處分」包
    括緩起訴處分，即已逾文義解釋範圍。(2)又關於緩起訴處分
    要件及裁量基準，與不起訴處分相較，均有不同，至多應僅
    得視緩起訴處分係暫緩起訴處分，而非不起訴處分。(3)行政
    罰法第26條第2項規定，既未明文包含緩起訴處分，對人民
    不利益規定，自不得任意擴張適用，而逕認行政罰法第26條
    第2規定，於經緩起訴處分亦有適用。上開交通部及法務部
    函示，認緩起訴處分亦屬行政罰法第26條第2項不起訴處分
    ，尚有誤會。
  (六)又抗告意旨謂：緩起訴處分與刑事處罰仍屬有別，本案依道
    路交通管理處罰條例第35條第1項第1款規定裁處行政罰鍰於
    法並無牴觸云云。惟查：被告履行檢察官緩起訴之處分命令
    ，名義上雖非刑罰，但仍是一種特殊的處遇措施，造成被告
    財產減少或義務增加，性質上亦屬干預人民自由及財產之處
    分，與刑事制裁無異，實質上為刑事處罰。行政處罰之罰鍰
    ，與緩起訴處分之向公益團體捐款，雖其處罰之依據、目的
    及法律效果均有所不同，然對人民而言，均係財產之減少，
    具有相同之處罰效果。參酌刑法第2條第1項、第2項規定，
    就拘束人身自由之保安處分與刑罰，雖其依據、目的及法律
    效果不同，但於拘束人身自由則同一，乃於法律變更時，均
    須適用最有利於行為人之法律之意旨，均以保護人民法律上
    權益為最高宗旨。是行政罰之罰鍰及刑事處分之捐款，二者
    要件雖不同，但均減少人民財產，當然仍為行政罰法第26條
    第1項所規範。但罰鍰及捐款既同屬金錢之處罰，是以就已
    處罰之金額部分，不得重覆處罰，始為適法。
四、綜上所述，原裁定以受處分人雖有上開違規之事實，然原處
    分機關依道路交通管理處罰條例第35條第1項第1款之規定，
    裁處受處分人15,000元罰鍰，認有不當，因而撤銷原處分，
    並為不罰之諭知，本院經核，並無違誤。抗告人就此部分提
    起抗告，指摘原裁定不當，為無理由，應予駁回。
五、據上論結，應依道路交通案件處理辦法第26條，刑事訴訟法
    第412條，裁定如主文。
中    華    民    國    98    年    11    月    30    日
                  刑事第二庭  審判長法  官  葉居正
                                    法  官  陳欽賢
                                    法  官  洪碧雀
以上正本證明與原本無異。
不得再抗告。
                                    書記官  魏芝雯
中    華    民    國    98    年    12    月    1     日


司法院資訊處製作；財團法人民間司法改革基金會備份。
